臺灣高等法院民事判決　　　　　　　　　 99年度上字第774號
上　訴　人　王彩雲
訴訟代理人　陳國雄律師
複　代理人　陳介輔律師
被　上訴人　施聖福
　　　　　　施福光
　　　　　　施金谷
　　　　　　施谷秀
　　　　　　施存濂
　　　　　　施緗
共　　　同
訴訟代理人　陳慶尚律師
複　代理人　葉又華律師
被　上訴人　施俊慧
上列當事人間請求塗銷抵押權登記事件，上訴人對於中華民國99
年4月26日臺灣板橋地方法院98年度重訴字第497號第一審判決提
起上訴，本院於100年2月22日言詞辯論終結，判決如下：
    主    文
上訴駁回。
第二審訴訟費用由上訴人負擔。
    事    實    及    理    由
一、程序部分：
    被上訴人施俊慧未於言詞辯論期日到場，核無民事訴訟法第
    386條各款所列情形，爰依上訴人之聲請，由其一造辯論而
    為判決。
二、被上訴人主張：（被上訴人施俊慧未於言詞辯論期日到場，
    於原審及本院均未提出書狀作何聲明或陳述）
    民國（下同）93年7月27日，訴外人施金泉（即被上訴人之
    父，94年2月19日過世，其妻施葉月春於97年7月10日過世）
    、郭晉造（當時名為李宗翰，被上訴人施俊慧之子），書立
    新台幣（下同）350萬元之借據（下稱系爭借據）予上訴人
    。施金泉並以附表所示土地（下稱系爭土地，應有部分見附
    表）為擔保，設定權利人為上訴人，債務人為施金泉、郭晉
    造，擔保債權總金額750萬元，清償日期依照各個契約約定
    ，利息、遲延利息均無，違約金依照各個契約約定，權利範
    圍如附表所示，於93年7月28日向台北縣樹林地政事務所設
    定登記之93年樹資字第147730號抵押權（下稱系爭抵押權）
    。施金泉死亡後，系爭土地由被上訴人繼承。系爭借據雖記
    載借款350萬元，但上訴人僅於93年7月28日匯款300萬元予
    郭晉造，故借款總額僅300萬元；迨94年4月18日，郭晉造匯
    款327萬4000元予上訴人，清償全數債務；惟上訴人迄未塗
    銷系爭抵押權，致影響系爭土地所有權完整性。爰依民法第
    737條第1項中段所有物排除侵害請求權，訴請塗銷抵押權等
    語（於原審聲明：上訴人應將系爭抵押權登記予以塗銷。原
    審判命上訴人應塗銷前開抵押權，駁回被上訴人假執行之聲
    請。上訴人就敗訴部分提起上訴，被上訴人未就敗訴部分上
    訴）。並答辯聲明：上訴駁回。
三、上訴人則以：郭晉造與施金泉借款總額為350萬元，故系爭
    借據記載金額為350萬元，二人且共同開立面額350萬元、發
    票日93年7月27日、未載到期日之本票一紙（下稱系爭本票
    ）做為擔保；但施金泉與郭晉造並未清償上述債務。郭晉造
    後與上訴人合夥投資土地，應分擔出資額327萬元、車馬費
    4000元，遂於94年4月18日將327萬4000元匯予上訴人；嗣郭
    晉造退出合夥，上訴人加計利息10萬元後，於94年11月3日
    匯還196萬元，95年3月再交付面額141萬元支票，合計返還
    郭晉造337萬元。且系爭本票仍由上訴人收執，足證系爭借
    款並未清償，故被上訴人無從請求塗銷系爭抵押權等語，資
    為抗辯。並上訴聲明：(一)原判決不利於上訴人部分廢棄。(二)
    上開廢棄部分，被上訴人在第一審之訴駁回。
四、兩造不爭執事實：
  (一)93年7月27日，郭晉造與施金泉書立面額350萬元之系爭借據
    予上訴人。施金泉並以系爭土地為擔保，設定權利人為上訴
    人，債務人為施金泉、郭晉造，擔保債權總金額750萬元，
    清償日期依照各個契約約定，利息、遲延利息均無，違約金
    依照各個契約約定，權利範圍如附表，於93年7月28日向台
    北縣樹林地政事務所設定登記之93年樹資字第147730號抵押
    權（即系爭抵押權）。（見原審卷第18至43頁土地謄本、第
    44 頁借據）
  (二)施金泉於94年2月19日過世，其妻施葉月春嗣於97年7月10日
    過世。施金泉系爭土地所有權應有部分現由被上訴人繼承，
    但未辦理繼承登記及分割（見前開土地謄本，第10頁繼承系
    統表）
  (三)93年7月28日，上訴人匯款300萬元予郭晉造（原審卷96頁）
  (四)94年4月18日，郭晉造匯款327萬4000元至上訴人在台灣土地
    銀行光復分行帳戶（原審卷第45頁匯款委託書）。
  (五)94年11月3日，上訴人匯款196萬元予郭晉造。95年3月間，
    另將發票人為上訴人、發票日95年3月17日、面額141萬元、
    付款人台灣土地銀行光復分行、票號第0000000號支票，交
    予郭晉造兌現（見原審卷第98頁匯款單、第99頁支票）
五、本件爭點為：(一)系爭借款金額？(二)系爭借款是否已清償？
    茲就兩造論點分述如下。
六、關於系爭借款金額方面：
    被上訴人主張上訴人僅於93年7月28日匯款300萬元予郭晉造
    ，故借款總額僅300萬元等語。上訴人辯稱系爭借據載明借
    款金額為350萬元，上訴人於93年7月28日匯款300萬元，7月
    29日再匯款22萬2800元並交付5萬元現金，加計3個月利息10
    萬5000元、訴外人王傑（上訴人弟）佣金10萬5000元、規費
    與代書費等費用共1萬7200元，合計達350萬元（3,000,000+
    222, 800+50,000+105,000+105,000+17,200=3,500,000）。
    經查：
  (一)郭晉造、施金泉於93年7月27日書立系爭借據予上訴人，上
    訴人即在次日（同年月28日）匯款300萬元予郭晉造（見不
    爭執事項(三)）；堪信上訴人所交付借款金額為300萬元。
  (二)按「當事人主張有利於己之事實者，就其事實有舉證之責任
    ，但法律別有規定，或依其情形顯失公平者，不在此限」，
    民事訴訟法第277條定有明文。消費借貸為要物契約，關於
    交付金錢或其他代替物之事實，如有爭執者，應由主張已為
    交付之貸與人負舉證責任（最高法院69年度台上字第709號
    判決意旨參照）。次按「債權人除前條限定之利息外，不得
    以折扣或其他方法，巧取利益」，民法第206條亦定有明文
    。借字上所載1200元之數額，實照八折扣算，祇收到960元
    云云。如果屬實，自係民法第206條所謂以折扣方法巧取利
    益，關於折扣之240元，被上訴人既未實行交付，即不發生
    返還請求權。（最高法院29年上字第1306號判例意旨參照）
  (三)系爭借據固記載借金額為350萬元（見不爭執事項(一)），惟
    消費借貸係要物契約，自應以實際交付款項為準。況且系爭
    抵押權所登記債權金額為750萬元，亦與系爭借據所載金額
    有別，足證系爭借據之記載未必與實際金額相符。93年7月
    29 日，上訴人固匯款22萬2800元予郭晉造（見本院卷第25
    頁）；郭晉造亦於本院99年11月8日準備程序證稱該筆匯款
    為系爭借款之一部云云（見本院卷第222頁背面筆錄）。惟
    系爭借據既於93年7月27日簽立，上訴人旋於次日（同年28
    日）匯款300萬元予郭晉造，理應一次匯出全部借款，當無
    必要將借款分為數筆，於28日（300萬元）、29日（22萬
    2800元）分別匯予郭晉造；解釋上，93年7月29日匯款係另
    一債權債務關係，並非系爭借款之一部。
  (四)上訴人又謂其交付5萬元現金，惟於99年6月15日上訴理由狀
    僅表示「先行給付之50000元」（見本院卷第17頁），99年
    12月2日辯論意旨狀則稱「93年7月29日…現金50000元」（
    見本院卷第233頁）；其關於5萬元現金交付時間之說法不一
    ，且無相關提款紀錄佐證，顯有可疑。郭晉造雖於本院99年
    11月8日準備程序證稱：有拿現金5萬元，當場給我5萬元現
    金等語（見本院卷第221頁背面至222頁正面筆錄）。衡諸常
    情，如上訴人當場交付5萬元現金，系爭借據應有郭晉造等
    人簽收記載；但系爭借據既無郭晉造等人簽收現金之文句，
    自難認上訴人另行交付5萬元現金。
  (五)系爭借據另記載「（第2條）乙方（指借用人）…並提供以
    下私有不動產向主管地政機關辦理第□順位設定抵押擔保」
    、「（第5條）利息利率百分之□。遲延利息百分之拾。違
    約金以每逾一日每萬元伍元計算」（見原審卷第44頁），故
    債務人僅需負擔遲延利息與違約金，毋須分擔利息、佣金、
    抵押權設定規費與代書費等項；則上訴人空言借款包含預扣
    3個月利息10萬5千元、服務佣金10萬5千元，抵押權設定之
    規費及代書費等1萬7千2百元云云，即有不合。郭晉造於原
    審99年4月12日雖證稱：上訴人借350萬元，設定抵押權時，
    我實質上就是跟她借350萬元；口頭約定每月利息3萬5000元
    ，沒有約定違約金等語（見原審卷第92頁背面筆錄）；於本
    院99年11月8日期日則改稱：預扣三個月利息共10萬零5千元
    ，另預扣百分之三即10萬零5千元佣金。並預扣1萬7200元以
    支付稅捐、數目不詳代書費用等。借款有約定違約金，但是
    內容不記得云云（見本院卷222頁背面、第225頁正面筆錄）
    。惟其原審證詞有關利息部分，已與系爭借據書面記載不符
    ；況且郭晉造於原審均未提佣金、規費等情，於本院改稱預
    扣此等款項，與原審證詞差異甚大，顯有可疑。參酌郭晉造
    於原審係證稱並無違約金約定，已與系爭借據不符，於本院
    則改稱不復記憶，前後出入甚多，益徵認郭晉造就系爭借款
    之記憶並非正確，其證詞均不得做為有利上訴人借款金額之
    認定。何況，王傑於原審99年3月22日證稱：系爭借款約定
    為350萬元，實際借款亦為350萬元，這都是代書在用，我有
    參與云云（見原審卷第83頁背面筆錄）。其證稱350萬元均
    交予代書，並未提及10萬5000元利息、1萬7200元規費等，
    更未證稱佣金10萬5000元等節；顯與上訴人主張不符，可知
    王傑證詞實係附和上訴人，不足採信。縱使上訴人此部分主
    張屬實，上開利息、佣金、規費等22萬7200元（105,000+10
    5,000+17,200= 227, 200）既係預先扣除，並未實際交付郭
    晉造，依首揭說明，仍不得列為借款，故上訴人主張借款
    350萬元並非可信。從而，系爭借款金額應僅有300萬元，應
    堪認定，則系爭抵押權超過300萬元部分，被上訴人訴請塗
    銷，已可認此部分有理由，應予准許。
七、關於系爭借款是否已清償方面：
    被上訴人主張郭晉造於94年4月18日，匯款327萬4000元至上
    訴人帳戶，已清償系爭借款。抵押債務既已清償，系爭抵押
    權仍存在於土地上，有礙於系爭土地之完整性，應予塗銷等
    語。上訴人辯稱系爭借款並未受償，故系爭本票仍由上訴人
    掌管，被上訴人不得請求塗銷系爭抵押權。94年4月，郭晉
    造與上訴人合夥購地，出資比例分別為三成、七成，郭晉造
    遂於94年4月18日匯款327萬4000元予上訴人，其中327萬元
    為合夥出資，另4000元支付王傑車馬費。後因洽購土地無結
    果，郭晉造退出合夥，故上訴人於94年11月3日退還郭晉造
    196萬元，95年3月協議終止合夥，再返還餘款141萬元；金
    額較出資額多10萬元，此係合夥利息云云。經查：
  (一)按「（所有人）對於妨害其所有權者，得請求除去之」，民
    法第767條第1項中段亦定有明文。抵押權為擔保物權之一種
    ，於該抵押權擔保期間，須有擔保之債權存在，倘擔保債權
    並未發生，其抵押權即失所附麗（最高法院98年度台上字第
    1265號判決意旨參照）。解釋上，抵押權所擔保債權如已消
    滅，抵押權亦失所附麗，抵押人亦得訴請塗銷之。查系爭借
    款清償期限為95年7月27日（見系爭借據第4條），郭晉造於
    94年4月18日即匯款327萬4000元至上訴人帳戶（見不爭執事
    項3）。依照社會常情，應係債務人郭晉造對債權人（上訴
    人）之清償行為。參酌系爭借據第5條並無利息約定，上開
    款項足以清償系爭借款全部。
  (二)上訴人固謂與郭晉造合夥投資買賣土地，合夥總額為1090萬
    元云云。惟上訴人與郭晉造、施金泉就300萬元借款尚且訂
    立系爭借據，明定抵押權（第2、3條）、清償期限（第4條
    ）、利息、遲延利息與違約金（第5條）；但上訴人迄未說
    明合夥期間、利潤分配、違約條款等重要內容，反而辯稱合
    夥契約書未保留（見本院卷第150頁背面筆錄），郭晉造亦
    謂合夥契約書已交還上訴人弟王傑（見本院卷第224頁正面
    筆錄），均與常情不符，顯屬可議。至於上訴人所提不動產
    買賣合約書（見本院卷第28至37頁），其買方並非合夥人任
    何一人，而係上訴人弟王傑，價款1100萬元亦與上訴人所稱
    1090萬元合夥金額不符；況且郭晉造於94年4月即匯款予上
    訴人，但上開合約遲至95年11月13日始簽約（見本院卷第34
    頁），實難認該筆土地買賣係上訴人與郭晉造合夥事業之投
    資。
  (三)再者，上訴人固稱郭晉造匯款327萬4000元，其中327萬元係
    郭晉造出資款，另4000元係支付王傑車馬費云云。但是，上
    訴人一再表明郭晉造出資十分之三、上訴人出資十分之七（
    見本院卷第139、237頁）。惟郭晉造於原審99年4月12日期
    日則證稱：我投資1090萬的三分之一327萬元，其中50萬元
    是我的，其他的是跟朋友合夥的（見原審卷第93頁正面筆錄
    ）。查1090萬元之三成係327萬元，三分之一則為363萬3333
    元，差額達36萬3333元；上訴人與郭晉造證詞竟有如此數十
    萬元差距，殊屬異常。郭晉造固於本院99年11月8日準備程
    序改稱：1090萬元總額中，我資327萬元，不知道王彩雲出
    資額，也不清楚有無其他投資者及投資額；匯款327萬4000
    元，其中4000元是補王傑南下車馬費。我在原審說50萬元是
    我自己的，其他是與朋友合夥的；是因為如果投資不成功，
    我要按年息百分之四付利息給朋友，若是投資成功，我分得
    利潤六成，朋友分四成。借錢的朋友是郭力瑋100萬元、解
    智宏100萬元、謝佩珍77萬元等語（見本院卷第223頁背面、
    225頁背面筆錄）。然與原審有關出資額比例之證詞不符，
    又不能說明其原因，已屬可疑；其自稱出資327萬元，竟不
    清楚其他投資者與出資額，尤屬不合常情。何況，購地價金
    、稅捐、規費、代書費等雜支，本應由合夥資本支付。如有
    支付車馬費必要，亦應列入合夥成本並由合夥資金償付；上
    訴人與郭晉造均謂由郭晉造支付4000元車馬費云云（見本院
    卷235頁書狀、第223頁背面筆錄），實與合夥常情不符。再
    參酌所稱277萬元係友人借款或合夥投資，郭晉造證詞前後
    矛盾，益徵其證詞瑕疵甚多。
  (四)再其次，上訴人又謂返還郭晉造337萬元，係包括出資款327
    萬元與10萬元利息；其中196萬元按年息6.5%計付六個月利
    息6萬9000元，另131萬元按年息6.5%計付四個半月利息3萬
    1000元，合計為10萬元。但是，郭晉造既匯款327萬4000元
    予上訴人，如係投資款，即應以327萬4000元計算出資額，
    殊無僅以327萬元計算之理。其次，郭晉造固於原審99年4月
    12日辯論期日、本院99年11月8日準備程序證稱：327萬元部
    分，上訴人還我337萬元，第一筆196萬元，按年息6.5%計付
    六個半月利息6萬9000元；第二筆是131萬元，按年息6.5%
    計付四個半月利息3萬1000元，合計利息為10萬元。加上本
    金327萬元，一共是337萬元（見原審卷第93頁正面筆錄、本
    院卷224頁正面筆錄）。但是，上訴人係在94年11月3日支付
    郭晉造196萬元，95年3月間另支付141萬元，則郭晉造餘款
    131萬投資期間達十一個月，上訴人與郭晉造竟稱131萬元僅
    需計算四個半月利息，顯屬矛盾。何況，上訴人尚且主張王
    傑4000元車馬費應由郭晉造單獨支付；如郭晉造確有中途退
    夥情事，上訴人焉有可能放棄追償，反而支付10萬元利息？
    故郭晉造第一、二審證詞既有前述多項不合理之處，洵非可
    信。王傑雖於原審99年3月22日期日證稱：郭晉造匯給上訴
    人300多萬元，是他和上訴人合夥投資土地買賣的投資款。
    利息10萬元云云（見原審卷第83頁背面筆錄）。然依上訴人
    所陳，合夥人僅有郭晉造，王傑並非合夥人，郭晉造款項亦
    非匯入其帳戶，故王傑證詞仍不足為有利上訴人之認定。
  (五)證人即代書曾義雄於原審99年3月22日言詞辯論期日證稱：
    系爭土地是有抵押設定，如有抵押債務就可以扣除遺產稅，
    經詢問郭晉造提供資料，後來一直沒有提供給我，第二次有
    提供匯款單，是因為要抵遺產稅等語（見原審卷第85頁背面
    筆錄）。核與被上訴人申報施金泉遺產稅時，並未申報系爭
    抵押權之借款債務相符，此有財政部台灣省北區國局台北縣
    分局99年9月23日北區國稅北縣一字第0991050559號暨所附
    施金泉遺產稅申報資料可稽（見本院卷第165頁背面）。則
    被上訴人辯稱施金泉過世後，其繼承人不明瞭系爭借款債務
    是否已清償，遂向郭晉造索取相關資料，迨郭晉造提供327
    萬4000元匯款單後，被上訴人始得知系爭借款業已清償，即
    未向稅捐機關主張抵押債務扣減遺產稅一節，堪信為真實。
    上訴人謂被上訴人向稅捐機關申報系爭借款債務一事，尚屬
    誤解，不應採信。系爭借款既已清償（見第(一)小段），郭晉
    造、施金泉雖未取回系爭本票，仍不影響清償債務之效果，
    上訴人無從僅憑系爭本票主張借款未受清償。
  (六)系爭抵押權為一般抵押權，所擔保系爭借款債務既僅有300
    萬元，則超過部分，被上訴人本可訴請塗銷，而關於借款
    300 萬元部分，業已因清償而消滅，依首段說明，系爭抵押
    權無從單獨存在，應予塗銷。茲上訴人迄未塗銷之，顯妨害
    被上訴人土地所有權完整性，依上開說明，被上訴人得請求
    上訴人塗銷系爭抵押權。
八、綜上所述，郭晉造與施金泉向上訴人借得300萬元，並就系
    爭土地設定系爭抵押權，嗣郭晉造於94年4月18日清償全部
    借款，但上訴人並未塗銷系爭抵押權，致影響系爭土地所有
    權之完整；迨被上訴人繼承系爭土地，自得請求上訴人塗銷
    系爭抵押權登記。上訴人辯稱系爭借款為350萬元，郭晉造
    與施金泉並未清償借款債務；郭晉造94年4月18日匯款係合
    夥出資云云，則非可採。從而，被上訴人依據民法第767條
    第1項中段規定，請求上訴人塗銷系爭抵押權，洵屬正當，
    應予准許。是則原審判命上訴人塗銷系爭抵押權，依法並無
    違誤。上訴意旨指摘原判決此部分為不當，求予廢棄改判，
    為無理由，應予駁回。
九、本件為判決基礎之事證已明，兩造其餘主張、陳述及所提證
    據，經審酌後，認均與本件結論無礙，不再一一論列，併予
    敘明。
十、據上論結，本件上訴為無理由，爰判決如主文。
中    華    民    國   100    年    3     月    8     日
                    民事第十七庭
                        審判長法  官 藍文祥
                              法  官 陳麗芬
                              法  官 吳燁山
正本係照原本作成。
如不服本判決，應於收受送達後20日內向本院提出上訴書狀，其
未表明上訴理由者，應於提出上訴後20日內向本院補提理由書狀
（均須按他造當事人之人數附繕本）上訴時應提出委任律師或具
有律師資格之人之委任狀；委任有律師資格者，另應附具律師資
格證書及釋明委任人與受任人有民事訴訟法第466條之1第1項但
書或第2項（詳附註）所定關係之釋明文書影本。如委任律師提
起上訴者，應一併繳納上訴審裁判費。
中    華    民    國   100    年    3     月    9     日
                              書記官 于  誠
附註：
民事訴訟法第466條之1（第1項、第2項）：
對於第二審判決上訴，上訴人應委任律師為訴訟代理人。但上訴
人或其他法定代理人具有律師資格者，不在此限。
上訴人之配偶、三親等內之血親、二親等內之姻親，或上訴人為
法人、中央或地方機關時，其所屬專任人員具有律師資格並經法
院認為適當者，亦得為第三審訴訟代理人。
附表：
┌──┬──────┬────┬─────┬─────┐
│編號│土地坐落地段│地號    │施金泉    │設定抵押權│
│    │            │        │應有部分  │權利範圍  │
├──┼──────┼────┼─────┼─────┤
│ 1  │原台北縣鶯歌│114     │1/8       │1/8       │
├──┤鎮○○段尖山├────┼─────┼─────┤
│ 2  │小段        │115-1   │1/8       │1/8       │
├──┤            ├────┼─────┼─────┤
│ 3  │            │120     │1/8       │1/8       │
├──┤            ├────┼─────┼─────┤
│ 4  │            │125     │1/8       │1/8       │
├──┤            ├────┼─────┼─────┤
│ 5  │            │126     │1/16      │1/16      │
├──┤            ├────┼─────┼─────┤
│ 6  │            │127     │1/8       │1/8       │
├──┤            ├────┼─────┼─────┤
│ 7  │            │127-1   │1/8       │1/8       │
├──┤            ├────┼─────┼─────┤
│ 8  │            │130     │1/8       │1/8       │
├──┤            ├────┼─────┼─────┤
│ 9  │            │132     │1/8       │1/8       │
├──┤            ├────┼─────┼─────┤
│ 10 │            │134     │1/24      │1/24      │
├──┤            ├────┼─────┼─────┤
│ 11 │            │135-1   │1/24      │1/24      │
├──┤            ├────┼─────┼─────┤
│ 12 │            │136-1   │1/24      │1/24      │
├──┤            ├────┼─────┼─────┤
│ 13 │            │137     │1/24      │1/24      │
└──┴──────┴────┴─────┴─────┘